臺灣士林地方法院刑事判決　　　　　　　　　　　　　　九十年度訴字第三七四號
　　公　訴　人　臺灣士林地方法院檢察署檢察官
　　被　　　告　丁○○
右列被告因違反商業會計法等案件，經檢察官聲請以簡易判決處刑（八十九年度偵字
第七三二六號），本院認為不宜逕以簡易判決處刑，改依通常程序審判，判決如左：
    主  文
丁○○無罪。
    理  由
一、公訴意旨略以：被告丁○○係設於台北市○○區○○路二一九號一樓之甲子上實
    業股份有限公司（下稱甲子上公司）之負責人，為從事業務之人，亦為商業負責
    人，明知民國八十八年間戊○○並未受僱於甲子上公司、亦未曾受領新台幣（下
    同）十二萬元之薪資，竟於八十九年間申報時指示不知情之會計人員將此不實事
    項登載於其業務上所做成、性質為商業會計憑證之八十八年度各類所得扣繳暨免
    扣繳憑單，復持以向財政部台北市國稅局申報八十八年度之營利事業所得稅，足
    生損害於稅捐機關管理稅捐稽徵之正確性，案經戊○○告訴，因認被告丁○○係
    犯刑法第二百十六條、第二百十五條行使業務上登載不實之文書罪、及稅捐稽徵
    法第四十三條第一項之罪（因甲子上公司於八十八年度之應納稅額為零元，並無
    逃漏稅捐，公訴人於本院審理時，減縮此部分之事實與法條）、商業會計法第七
    十一條第一款之明知為不實之事項而填製會計憑證罪嫌云云。
二、公訴人認為被告丁○○涉有上開罪嫌，係憑告訴人之指訴及財政部台北市國稅局
    各類所得扣繳暨免扣繳憑單影本一紙、被告對於偵查中自陳：曾向告訴人告知八
    十八年度薪資所得申報，分別申報甲子上公司與動感公司，但其並未以此方式申
    報等語執為論據，訊據被告丁○○堅決否認涉有右開罪嫌，辯稱：其固依據專為
    處理甲子上公司會計、稅務申報之民間記帳業務之甲○○建議，曾向告訴人告知
    八十八年度薪資所得申報，分別申報甲子上公司與動感公司，薪資總額並未增加
    ，但其並未以此方式申報，因動感公司之負責人為被告之配偶己○○，其雖為甲
    子上公司之登記負責人，但二家公司之業務向由己○○負責，而告訴人同為甲子
    上公司及動感傳播股份有限公司（下稱動感公司）股東，且亦為甲子上公司之監
    察人，甲子上公司經營釣漁具業務，動感公司則負責甲子上公司之釣漁具廣告業
    務，二家公司在同一辦公所處，實質為同一家公司，告訴人亦從事二家公司之業
    務，而動感公司於八十八年四月間起即停止營業，甲子上公司於八十八年十月間
    即概括轉讓予大陽開發股份有限公司（下稱大陽公司）承受，其並將甲子上公司
    之會計帳冊、財務報表、申報稅務之公司印章交付予大陽公司總經理乙○○，其
    負責人印章則放置於甲○○處，並由甲○○與大陽公司會計人員丙○○負責處理
    甲子上公司舊員工薪資申報稅務，其於八十九年二、三月間即已離職，丙○○如
    何申報告訴人八十八年度之薪資所得，其並不知情等語。按犯罪事實應依證據認
    定之，無證據不得推定其犯罪事實。又不能證明被告犯罪者，應諭知無罪之判決
    ，刑事訴訟法第一百五十四條、第三百零一條第一項分別定有明文。所謂證據，
    係指足以認定被告確有犯罪行為之積極證據而言，該項證據自須適合於被告犯罪
    事實之認定，始得採為斷罪資料。苟積極證據不足為不利於被告事實之認定時，
    即應為有利於被告之認定，更不必有何有利之證據，有最高法院二十九年度上字
    第三一○五號、三十年度上字第八一六號判例可資參照。次按認定不利於被告之
    事實，須依積極證據，苟積極證據不足為不利於被告事實之認定時，即應為有利
    於被告之認定，更不必有何有利之證據；又事實之認定，應憑證據，如未能發現
    相當之證據，或證據不足以證明，自不能以推測或擬制之方法，以為裁判之基礎
    ；且認定犯罪事實所憑之證據，無論直接或間接證據，其為訴訟上之證明，須達
    於通常一般之人均不致有懷疑，而得確信其為真實之程度者，始得據為有罪之認
    定，倘其證明尚未達到此一程度，而有合理之懷疑存在時，尚難為有罪之認定基
    礎，最高法院三十年上字第八一六號判例、四十年台上字第八六號、七十六年台
    上字第四九八六號分別著有判例。另告訴人之告訴，係以使被告受刑事訴追為目
    的，是其陳述是否與事實相符，仍應調查其他證據以資審認；且被害人之陳述如
    無瑕疵，且就其他方面調查又與事實相符，固足採為科刑之基礎，倘其陳述尚有
    瑕疵，則在未究明前，遽採為論罪科刑之根據，即難認為適法，最高法院五十二
    年臺上字第一三○○號判例、六十一年臺上字第三○九九號判例均可參照。而所
    謂無瑕疵，係指被害人所為不利被告之陳述，與社會上一般生活經驗或卷存其他
    客觀事實並無矛盾而言。至所謂就其他方面調查認與事實相符，非僅以所援用之
    旁證足以證明被害結果為已足，尤須綜合一切積極佐證，除認定被告確為加害人
    之可能外，在推理上無從另為其他合理原因之假設，有一不合於此，即不能以被
    害人之陳述做為論斷之證據。故在告訴人指訴被告涉嫌犯罪之場合，縱令所訴情
    由依其所結合之旁證在情理上尚非絕無可能，若在一般生活經驗上仍可另認為其
    他有利被告之合理推斷，根據「罪證有疑，利於被告」之證據法則，即不得遽以
    片面之觀點，認為告訴人之陳述或其所本旁證已適為有罪判斷之依據推定其犯罪
    事實。再者，在我國刑事訴訟法上，被告並無自證無罪之義務，不得以被告之抗
    辯或反證不成立，即無視於積極證據資料不足之事實，而遽為被告有罪之認定，
    此觀最高法院三十年上字第四八二號、三十年上字第一八三一號判例意旨自明。
    經查：
（一）甲子上公司於八十七年二月之登記負責人為被告丁○○，告訴人戊○○為該公
    司之股東，並擔任監察人，另動感公司之登記負責人為己○○，告訴人戊○○亦
    為該公司之董事兼拍攝剪輯工作，甲子上公司經營釣漁具業務，動感公司經營甲
    子上公司有關釣漁具廣告企業及節目之拍攝業務，動感公司於八十八年六月三十
    日起己○○宣布停止營業，被告丁○○則以甲子上公司之負責人身份，於八十八
    年十月十一日，將甲子上公司（實際上亦連同動感公司在內）之財產及債權債務
    一併出售轉讓予大陽公司籌備處（負責人汪威江，八十八年十一月八日設立登記
    ），甲子上公司與動感公司之業務均由大陽公司人員接管，會計人員則為大陽公
    司之丙○○，並負責發放薪資，記帳人員則仍為甲○○，被告丁○○名義上仍為
    甲子上公司登記負責人，迄八十八年十二月十七日變更負責人為大陽公司之邱文
    宗，斯時甲子上公司與大陽公司之實際負責人均為汪威江，被告丁○○則於八十
    九年三月間離職，告訴人戊○○仍任職於甲子上公司，八十八年十月十一日起則
    領取大陽公司之薪資，每月含底薪二萬元外及拍攝之報酬約四萬餘元，迄八十九
    年二月間仍尚任職於大陽公司等情，此有甲子上公司、動感公司、大陽公司之公
    司登記案卷卷宗、買賣合約書一紙、大陽公司發放告訴人戊○○之八十八年十月
    十一日後之薪資表表三紙、告訴人戊○○之動感公司在職證明書一紙在卷可稽，
    並據證人邱文宗、乙○○、甲○○、己○○等人分別於偵查（八十八年偵字第七
    三二六號卷第十八頁、二三至二四頁）及本院調查時（本院九十一年二月二十二
    日、九十一年三月二十六日、九十一年六月十九日筆錄）結證在卷，並為告訴人
    戊○○所是認無訛。
（二）證人甲○○於本院證稱：「（問：是否幫動感傳播股份有限公司、甲子上實業
    股份有限公司記帳及申報營業稅及營營利事業所得稅及扣繳憑單等﹖）是，（問
    ：員工薪資表依稅法規定要保存多久﹖）帳冊及憑證（如員工薪資表）保存五年
    ，報表及結算申報書保存十年。（問：動感傳播股份有限公司在提出員工薪資表
    或憑證或報稅資料是何人﹖）會計離職後我就找被告丁○○或找己○○。（問：
    你所製作之資料是否依據動感傳播股份有限公司及甲子上實業有限公司所提出資
    料所作﹖（指八十八年度動感傳播股份有限公司製作之告訴人扣繳憑單）是，該
    扣繳憑單亦應該是我所作。（問：八十九年二月初之前是否製作前一年度扣繳憑
    單給員工﹖）是，我製妥後會先向國稅局申報，再交由他們公司核對員工薪資有
    無錯誤，若無錯誤請其在十日內發給員工，若有錯誤應敘明理由在一月內向國稅
    局申請更正。（問：為甲子上實業有限公司及動感傳播股份有限公司處理申報稅
    務事宜是至何時為止﹖）到八十九年初為止，即完成申報八十八年度之營利事業
    所得稅申報為止。（問：有無向大陽開發股份有限公司汪、邱等人接洽﹖）不記
    得。（問：上開大陽開發股份有限公司之人有無指示你製作甲子上實業有限公司
    動感傳播股份有限公司員工薪資扣繳憑單﹖）無，八十八年十、十一、十二月間
    動感傳播股份有限公司就搬到大陽開發股份有限公司，當時會計憑證等都是丙○○交給我，當時被告仍在該公司任職，動感傳播股份有限公司及甲子上實業有限
    公司員工薪資，我是於八十八年年底以電話向丙○○催（後又稱：先找丙○○，
    如她不在我就找負責人即丁○○），我再去大陽開發股份有限公司辦公室取員工
    薪資。（問：為何被告稱是你建議他，將告訴人員工薪資拆開分別由甲子上實業
    有限公司動感傳播股份有限公司申報？）沒有，我是要她將二家公司員工薪資區
    分開來，我才知道該員工在何公司任職才能申報，因他們二家公司員工均是在同
    一辦公室上班，工作平常亦是在一起，我是請被告自行就該員工在何公司工作量
    比率，先行核算該員工之各公司薪資後，再將正確資料給我製發扣繳憑單，因我
    不瞭解他們公司業務內容，無法區分員工薪資是何公司所發的，一般一個人依法
    可以領二家公司薪資，即一員工同時兼為二家公司工作。（問：員工薪資分開申
    報，如何記帳﹖是否於報稅時才拆開區分﹖）這應於員工任職前，老闆就稱先告
    知員工是在何公司任職，其工作及薪資是在何公司，實際有擔任二家公司工作就
    可如此作，依稅捐稽徵法上是可以如此申報，同月份領二家公司薪資亦是可以，
    至於本案是何情形我不清楚。（問：如該員工確實有在二家公司任職是否均可同
    實申報扣繳憑單﹖可以。（問：上開情形帳冊應如何記載﹖）帳冊每月支付薪資
    金額應與扣繳憑單金額相符，不可以於年度結算再行變更，公司實際支付給員工
    薪資與事後結算申報稅賦之金額應相符，不可以任意再調整，除依法有扣薪之事
    由或錯帳。」（本院九十一年六月十九日筆錄），是甲子上公司之員工薪資申報
    稅捐向由證人甲○○負責處理，且告訴人若有在二家公司工作，依法稅捐稽徵法
    規定可以領二家公司薪資，即告訴人同時兼為二家公司工作，僅須薪資分開申報
    即可，證人甲○○復於本院證稱：「（問：甲子上實業有限公司轉讓與他人是否
    知悉﹖）轉讓給大陽開發股份有限公司我知悉，但詳情不清楚，之後我到甲子上
    實業有限公司看到招牌懸掛為大陽開發股份有限公司，因該公司已轉讓給大陽開
    發股份有限公司，所以在轉讓前之舊年度（即八十八年度）之稅務資料我要完結
    ，在八十九年五月十五日前完成結算，我原以被告為負責人，不知他們公司已變
    更負責人了，當時就將資料交付給大陽開發股份有限公司會計，連同甲子上實業
    有限公司帳冊亦一併交付給大陽開發股份有限公司會計）（問：何人交付甲子上
    實業有限公司員工薪資資料給你﹖）是丙○○，當時被告亦在大陽開發股份有限
    公司，我不知其是否任職該大陽開發股份有限公司，當時我要資料均找被告丁○○或丙○○小姐。（問：除八十八年底過渡期間，甲子上實業有限公司之前報稅
    資料均向何人拿取﹖）向被告拿，會計在公司時，我會先找會計，如會計外出時
    ，我會找老闆。（問：是否記得在八十九年初申報甲子上實業有限公司員工薪資
    扣繳憑單，建議被告分二家公司申報﹖）只要求他們員工所任職公司要確定，並
    分清楚何員工申報何公司之薪資支出資料，再交付給我製作薪資扣繳憑單。（問
    ：此告訴人八十八年度薪資扣繳憑單是否你製作﹖）應該是，但已不記得了，如
    要確定可查甲子上公司當年有無我的執行業務所得。（問：為甲子上實業有限公
    司、動感傳播股份有限公司處理事務期間，有無保管該二公司大小章﹖）有，留
    存在我這裡保管，專門辦理營業稅、營營利事業所得稅及領發票用，之後有交還
    給甲子上實業有限公司被告或新接的公司（問：上開薪資扣繳憑單上所蓋大小章
    ，是否為你保管之印章﹖）是。（問：八十九年五月十五日前完成結算八十八年
    度之營利事業所得稅申報後將資料及印章交付何人﹖）不記得是交付何人，應該
    是有簽收，交付日期及何人收受要回去再查。（問：大陽開發股份有限公司人員
    有無向你索取甲子上實業有限公司帳簿資料﹖）轉讓銜接時，我將八十八年度十
    一、十二月營業稅單申報完後，有傳真給甲子上實業有限公司人員或大陽開發股
    份有限公司人員張姓會計人員。（問：甲子上實業有限公司八十八年一月至十二
    月之薪資扣繳憑單（即告訴人戊○○）是何人製作﹖）是我，當時甲子上實業有
    限公司薪資扣繳憑單上之大小章及帳冊應是交給大陽開發股份有限公司或甲子上
    實業有限公司（應該二家公司已合併我分不清楚）會計或被告，本件薪資扣繳憑
    單在八十九年二月十日前必需交給員工，所以我必需在八十九年二月初前就交付
    該公司，然後公司及員工必需檢視有無錯誤，如有錯誤再通知我們更正。（問：
    此薪資扣繳憑單是交付何人﹖）不是被告就是證人丙○○。」等語（本院九十一
    年三月二十六日筆錄），證人丙○○於本院證稱：「（問：是否在大陽開發股份
    有限公司成立去應徵﹖）我是大陽開發股份有限公司八十八年十一月一日成立後
    到職，之前並未在甲子上實業有限公司、動感傳播股份有限公司任職。（問：到
    職後是否知悉甲子上公司與大陽公司關係﹖）我是應徵大陽開發股份有限公司，
    但乙○○有告知我他有買下甲子上實業有限公司。（問：八十九年初申報營營利
    事業所得稅及員工薪資扣繳憑單期間，有無經手甲子上實業有限公司員工薪資資
    料﹖）無，建群會計師事務所作大陽開發股份有限公司八十八年十一、十二月及
    八十九年，由大陽提供員工薪資表給建群事務所製作，甲子上實業有限公司八十
    八年十一月、十二月員工薪資是由大陽開發股份有限公司申報，但八十八年一月
    至十二月員工申報所得稅資料仍由甲○○製作，甲子上實業有限公司十一、十二
    月未申報員工薪資，因當時大陽開發股份有限公司買下甲子上實業有限公司，當
    時二家公司帳目尚未分清楚，當時甲子上實業有限公司舊員工有帶到大陽開發股
    份有限公司上班，即舊員工一到十月份是申報甲子上實業有限公司，十一、十二
    是申報大陽開發股份有限公司。（問：為何告訴人一至十二月份均有甲子上實業
    有限公司發薪資扣繳憑單﹖）當時是甲○○交給我告訴人之八十八年度甲子上實
    業有限公司之薪資扣繳憑單一張，建群會計師事務所又交給我一張八十八年度告
    訴人在大陽開發股份有限公司之薪資扣繳憑單，為何會有二張薪資扣繳憑單及哪
    一張是幾月份到幾月分我均不清楚，我只記得大陽開發股份有限公司是十一、十
    二月份，至於為何會變成八八年一至十二月，我不清楚，因當時甲○○交付給我
    時，我未審核，我只審核大陽開發股份有限公司部分之憑單，當時甲○○交付給
    我之告訴人薪資扣繳憑單，是八十八年哪幾月份我並無印像，我當時二張均有交
    付告訴人。（問：甲○○交付給你薪資扣繳憑單時是否有交付員工薪資表﹖）無
    。（問：當時八十八年度甲子上實業有限公司員工之薪資資料交給甲○○，妳有
    無經手﹖）無，但我有接到甲○○之電話詢問員工薪資如何申報，我就請其直接
    與被告連繫。（問：如果臨時工、流動工人之薪資按月工作不定時，其薪資扣繳
    憑單月份欄，如何記載﹖）仍依年度「一至十二月」期間，其總領薪資額，應電
    腦設計關係，並無法記明是何月份實際所得。」（本院九十一年三月二十六日筆
    錄），準此，告訴人戊○○之八十八年度之甲子上公司薪資扣繳憑單一紙，顯係
    案外人甲○○製作後交付大陽公司會計丙○○甚明，告訴人戊○○於本院訊問時
    亦自陳：該紙薪資扣繳憑單係丙○○所交付等語（本院九十一年十月二日筆錄第
    四頁），而被告丁○○於八十八年十月十一日即將甲子上公司轉讓予大陽公司，
    已非甲子上公司之負責人，且於八十九年二、三月間已離職，則甲○○製作告訴
    人戊○○之該紙八十八年度之薪資扣繳憑單時，被告丁○○是否有所指示或知情
    ，實非無疑，沮且，告訴人戊○○於動感公司在八十八年六月三十日停止營業後
    ，仍在該處之甲子上公司任職，亦據證人乙○○於本院結證屬實（本院九十一年
    二月二十二日筆錄），則告訴人戊○○於八十八年七月一日起至八十八年十月十
    日止，在甲子上公司工作所得之薪資，理應由甲子上公司出具該段期間工作所得
    薪資之薪資扣繳憑單，抑且，公訴人所舉之告訴人戊○○八十八年度一至十二月
    之薪資扣繳憑單上雖未具體記載其任職之月份，容或有未盡詳細之處，然依上開
    證人甲○○、丙○○所證述，此係因電腦設計關係，並無法記明是何月份實際所
    得等語，自不可歸責於被告丁○○，再者，亦非係故為不實之登載甚明，當不可
    據此即遽論被告丁○○涉有犯罪，另甲子上公司於八十八年度營利事業所得稅應
    納稅額為零，此有財政部臺北市國稅局內湖稽徵所七九十年十二月十八日公函一
    紙在卷可稽，是被告丁○○亦無公訴人所稱之違反稅捐稽徵法第四十三條第一項
    之犯行，且公訴人於本院審理時，並減縮此部分之事實與法條（本院九十一年十
    一月二十一日筆錄）。
三、故公訴人所依憑之證據，尚不足形成法院為被告有罪之確信，自不得率以臆測之
    方式，遽然臆測被告內心之犯意，此外又查無其他積極證據，足認被告有何公訴
    人所指之犯行，按諸前揭最高法院判例意旨及「罪證有疑，利歸被告」之證據法
    則，被告被訴之犯罪，自屬不能證明，自應對被告為無罪判決之諭知。
據上論斷，應依刑事訴訟法第四百五十二條、第三百零一條第一項前段，判決如主文
。
本案經檢察官張紜瑋到庭執行職務
中      華      民      國    九十一    年      十二    月    十七      日
                                    臺灣士林地方法院刑事第一庭
                                        法  官  蔡  明  宏
右正本證明與原本無異。
如不服本判決，應於判決送達後十日內，向本院提出上訴狀。
                                        書記官  陳  漢  朝
中      華      民      國    九十一    年      十二    月   二十四     日
